臺灣高等法院民事判決
109年度上字第707號
上  訴  人  王志弘  
訴訟代理人  劉嘉宏律師
上  訴  人  康淑釵  

訴訟代理人  林威伶律師
上列當事人間請求返還工程款等事件，兩造對於中華民國109  
年1 月17日臺灣桃園地方法院107 年度建字第156 號第一審判決
各自提起上訴，王志弘並為訴之追加，本院於109 年9 月30日言
詞辯論終結，判決如下：
    主  文
原判決關於命上訴人乙○○給付上訴人甲○○逾新臺幣貳拾伍萬元本
息部分，暨各該部分假執行之宣告、訴訟費用之裁判均廢棄。
上開廢棄部分，上訴人甲○○在第一審之訴及假執行之聲請均駁回
。
上訴人乙○○其餘上訴駁回。
上訴人甲○○之上訴駁回。
第一、二審訴訟費用由上訴人乙○○負擔百分之十，餘由上訴人甲
○○負擔。
    事實及理由
壹、程序方面：
    按第二審訴之變更或追加，非經他造同意不得為之，但請求
    之基礎事實同一者，不在此限，民事訴訟法第446 條第1 項
    、第255 條第1 項第2 款定有明文。上訴人甲○○（下稱甲○○
    ）於原審依兩造於民國105 年10月31日書立工程合約書（下
    稱系爭合約書）、不當得利及保證法律關係，請求上訴人乙
    ○○（下稱乙○○）給付新臺幣（下同）250 萬元，及自起訴狀
    繕本送達翌日起算法定遲延利息。嗣於本院主張請求權基礎
    係擇一依系爭合約書、乙○○前於同年7 月3 日書立之切結書
    （下稱系爭切結書）請求違約金100 萬元，另依乙○○於同日
    簽發如附表所示、票面金額150 萬元之本票（下稱系爭本票
    ）請求如數給付票款，其餘請求權基礎不再請求（見本院卷
    第274 頁）。甲○○主張系爭本票係用以擔保訴外人徐紹喜（
    乙○○之朋友，下稱乙○○、徐紹喜二人為乙○○等二人）於104 
    年間承攬甲○○所有門牌號碼桃園市○○區○○○街000 巷00號房
    屋（下稱系爭房屋）之裝修工程如期完工（下稱該工程為系
    爭工程；稱該契約為系爭承攬契約），而系爭切結書、系爭
    本票均係擔保徐紹喜承攬之系爭工程，故甲○○追加系爭本票
    、系爭切結書為請求，堪認本於同一基礎事實，合於前開規
    定，應予准許。
貳、實體方面：
一、甲○○主張：徐紹喜於104 年間承攬伊所有系爭房屋之裝修工
    程（即系爭工程），並締結系爭承攬契約，伊已預付徐紹喜
    250 萬元承攬報酬，徐紹喜卻未如期完工，嗣伊、乙○○等二
    人協商，由乙○○擔任保證人，乙○○並於105 年7 月3 日書立
    系爭切結書、簽發系爭本票，擔保徐紹喜應於同年9 月15日
    完工，未如期完工，願給付違約金100 萬元，然徐紹喜後續
    仍避不見面，嗣伊、乙○○等二人再於同年10月31日簽立系爭
    合約書，約定工程應於106 年1 月20日完工，逾期未完工，
    乙○○等二人應給付違約金100 萬元，其等三人同日至原法院
    公證處認證（下稱系爭認證書）。詎徐紹喜屆期仍未完工，
    爰擇一依系爭合約書、系爭切結書請求乙○○給付違約金100 
    萬元，另依系爭本票請求乙○○給付150 萬元票款，及均自起
    訴狀繕本送達翌日起算法定遲延利息等語（原審判決乙○○應
    給付甲○○50萬元本息，駁回甲○○其餘之訴。兩造就敗訴部分
    各自提起上訴）。甲○○上訴聲明：（一）原判決不利於甲○○
    部分廢棄。（二）上開廢棄部分，乙○○應再給付甲○○200 萬
    元，及自起訴狀繕本送達翌日起至清償日止，按週年利率5 
    ％計算之利息。（三）願供擔保，請准宣告假執行。就乙○○
    上訴之答辯聲明：上訴駁回。
二、乙○○則以：系爭本票、系爭切結書及系爭合約書均係伊遭甲
    ○○率眾毆打、暴力脅迫而為，非出於己意，故依民法第198 
    條規定，得拒絕履行。而系爭工程係因系爭房屋遭舉報違建
    、拆除頂樓，甲○○又多次變更追加，致徐紹喜未能如期完工
    ，應不可歸責於徐紹喜，縱乙○○同負承攬人責任，亦依民法
    第514 條規定為短期時效抗辯。另乙○○與徐紹喜就系爭合約
    書，非連帶債務，應平均分擔，甲○○請求違約金數額過高，
    應予酌減。至系爭本票經甲○○聲請本票裁定，已經臺灣新竹
    地方法院（下稱新竹地院）以105 年度司票字第645 號本票
    裁定認係無效票據，甲○○無從再依該票據為請求等語置辯。
    上訴聲明：（一）原判決判命乙○○應給付甲○○之訴及假執行
    之宣告均廢棄。（二）上開廢棄部分，甲○○於第一審之訴駁
    回。就甲○○上訴之答辯聲明：上訴駁回。
三、兩造不爭執事項（見本院卷第170 至171 、234 至235 頁，
    並由本院依卷證資料為部分文字修正）：
（一）甲○○於104 年間，與徐紹喜就系爭工程締結系爭承攬契約
      ，甲○○已預付工程款250 萬元予徐紹喜。
（二）甲○○、乙○○等二人於105 年7 月3 日就系爭工程為協商，
      乙○○同日簽發票面金額150 萬元之系爭本票、系爭切結書
      ，系爭切結書記載擔保工程應於70日內完工，於105 年9 
      月15日完工，逾期未完工，願賠償違約金100 萬元。
（三）甲○○、乙○○等二人再次於同年10月31日，就系爭工程為協
      商，簽立系爭合約書，甲方為乙○○等二人；乙方為甲○○，
      約定工程應於106 年1 月20日完工，逾期未完工，乙○○等
      二人應賠償違約金100 萬元，同日至原法院公證處公證人
      前認證系爭合約書。
（四）甲○○前持系爭本票向新竹地院聲請本票裁定強制執行，經
      該院以105 年度司票字第645 號裁定駁回聲請。
四、甲○○主張乙○○擔保徐紹喜如期完工系爭工程，書立系爭切結
    書、系爭合約書，並開立系爭本票，擇一依系爭切結書、系
    爭合約書請求乙○○給付100 萬元違約金，另依系爭本票請求
    乙○○負發票人責任，給付150 萬元票款，然為乙○○否認，且
    以前詞置辯，茲就本件爭點及本院判斷分論如下：
（一）甲○○依系爭合約書，請求乙○○給付違約金，於25萬元範圍
      ，為有理由：
　　⒈審以乙○○於105 年7 月3 日書立系爭切結書，上載「本工
      程款本人乙○○願意擔保以70天完工，若未如期完工願以壹
      佰萬做為違約罰款，於105 年9 月15（漏載『日』）完工。
      」等內容，再於同年10月31日書立系爭合約書，內載「本
      工程合約內容如附件，頂樓加蓋部分不列入本工程合約附
      件，預計106 年1 月20日完工…，如未如期完工甲方（乙○
      ○、徐紹喜）願支付乙方（甲○○）違約金壹佰萬元正。」
      等文句（見原審卷一第5 至6 頁），互核可知乙○○本於10
      5 年7 月3 日擔保系爭工程完工日為105 年9 月15日，嗣
      於同年10月31日，以系爭合約書更定擔保完工日期為106 
      年1 月20日，顯見此部分擔保完工日期，已以後約取代前
      約，故乙○○是否應依約給付違約金，應視後約即系爭合約
      書之內容為斷，甲○○既肯認系爭合約書內容，即無從再依
      前約即系爭切結書，作為請求給付違約金之依據，甲○○再
      依系爭切結書為請求，應無理由，先予陳明。
　　⒉系爭工程確實未於系爭合約書擔保之106 年1 月20日前完
      工：
    ⑴徐紹喜施作之系爭工程確實未於乙○○等二人於系爭合約書
      擔保之106 年1 月20日前完工乙節，有證人何旺欉（即徐
      紹喜下包廠商）證稱：甲○○為業主，乙○○為徐紹喜女朋友
      ，徐紹喜請伊幫甲○○做系爭房屋之室內裝潢，徐紹喜承包
      ，由伊管理現場，約定日薪3,000 元，但徐紹喜尚未算錢
      給伊。伊接手前，還有別人在做該工程，接手後，該屋有
      遭人舉報違建，頂樓被打掉，伊有將屋頂回復，再做隔間
      浴室、粗胚，後來工程預定於106 年1 月20日要完工，伊
      於該日離場，當時全部工程都沒完工，只做了部分，未完
      工部分應該還要再做兩個月，因為有地方漏水，要打掉重
      弄，且徐紹喜先前未付伊工程款，中間有停工過，主要是
      因為資金沒有進來，所以工程無法如期完工等語（見原審
      卷一第208 至218 頁）及系爭工程現場照片1  份為證（
      見原審卷二第43至66頁），堪予認定。
    ⑵乙○○雖辯稱：未如期完工不可歸責於徐紹喜，係因屋頂遭
      違建舉報拆除、甲○○亦有逕自拆除、變更云云。但查，審
      以甲○○、徐紹喜於104 年4 月5 日就系爭工程締結之系爭
      承攬契約，實係徐紹喜以訴外人遠雄裝潢網有限公司之代
      表人名義締約（該公司名義負責人為徐紹喜之妻邱月娥，
      見本院卷第147 至150 頁），該約檢附之報價單內容，可
      知系爭工程含括拆除、增建、水電、油漆、鋁窗等部分，
      一至三樓及頂樓均有應施作項目（見本院卷第151 至153 
      頁），何旺欉證及伊退場時（即106 年1 月20日）「全部
      」工程都沒完工，顯見徐紹喜未完工範圍，應非僅乙○○抗
      辯之屋頂部分，乙○○自承無施工能力，且未施工，不清楚
      徐紹喜實際完工範圍（見本院卷第236 頁），亦未就徐紹
      喜何以不可歸責、甲○○擅自拆除何等範圍或指示追加何等
      範圍致未及完工等節事實，舉證以實其說，另酌以何旺欉
      證稱：徐紹喜先前未付伊工程款，中間有停工過，主要是
      因為資金沒有進來，故無法如期完工等證言，堪認系爭工
      程應係徐紹喜未給付下包承商報酬，承商曾經停工，終致
      無法如期完工結果。徐紹喜身為專業承攬人，乙○○為徐紹
      喜友人，既於系爭合約書承諾完工期限，又無法舉證遲延
      不可歸責於其等，自當就違約事實負給付違約金責任。
    ⑶乙○○雖另抗辯系爭切結書、本票、系爭合約書均係遭甲○○
      強暴、脅迫而立云云，雖據提出105 年7 月3 日亞東紀念
      醫院診斷證明書、與徐紹喜LINE對話紀錄（含傳送左大腿
      受傷照片）、新北市政府警察局海山分局江翠派出所受理
      刑事案件報案三聯單、乙○○與訴外人陳詩雲（甲○○之妻）
      LINE對話紀錄、徐紹喜與甲○○對話錄音譯文、兩造對話錄
      音譯文、甲○○拜訪乙○○住處及留言照片、徐紹喜於另案偵
      查證言、臺灣新竹地方檢察署（下稱新竹地檢署）106 年
      度偵字第4894號起訴書、106 年度偵字第9038號、106 年
      度偵字第11377 號、107 年度偵字第6234號不起訴處分書
      （下分稱4894 號起訴書、9038、11377、6234號不起訴處
      分書）、臺灣新北地方法院106 年度易字第762 號刑事判
      決（下稱762 號判決）、臺灣桃園地方法院108年度桃簡
      字第193 號民事簡易判決（下稱193 號判決）、107 年度
      抗字第226 號民事裁定（下稱226 號裁定）各1 份為證（
      見原審卷一第45至57、79至91、110 至121 、181 至182 
      、197 至201 頁、本院卷第82至85、255 至269 頁）。然
      前開診斷證明書（見原審卷一第79頁）僅能證明乙○○於10
      5 年7 月3 日因左大腿挫傷瘀傷至醫院急診，報案三聯單
      （見原審卷一第81頁）僅能證明乙○○有於105 年7 月4 日
      報案傷害事實，無法逕論傷勢即甲○○所為，乙○○與訴外人
      陳詩雲（甲○○之妻）LINE對話紀錄、徐紹喜與甲○○對話錄
      音譯文、兩造對話錄音譯文（見原審卷一第110 至112 、
      197 至201 頁、本院卷第255 至269 頁），雖徵兩造存在
      系爭工程糾紛，甲○○語氣強硬，要求徐紹喜儘速完工，但
      無法佐證甲○○有強暴、脅迫乙○○書立前開文書或本票事實
      。而徐紹喜與甲○○就系爭工程存在糾紛，立場本即偏頗，
      自無法徒憑徐紹喜證言逕為不利甲○○之認定（見原審卷一
      第181 至182 頁）。甲○○拜訪乙○○住處及留言照片（見原
      審卷一第83至89、94至95頁），可徵甲○○因系爭工程多次
      拜訪乙○○、留言抱怨或要求乙○○等二人受領報酬卻未如期
      完工，應欠債還錢等情，惟該等行為之時間均非前開文書
      或本票簽立時間，審以甲○○已支付鉅額承攬報酬，工程卻
      延宕多時，心中不滿抱怨或焦急，均屬人之常情，縱致乙
      ○○因而存有心理壓力，亦無法逕認甲○○該等積極作為即為
      強暴、脅迫。至762 號判決、4894號起訴書等案紛爭事實
      之發生日期依序為105 年9 月11日、同年9 月16日（見原
      審卷一第45至59 、90至91頁），與乙○○書立前開文書、
      本票之時間不同，而226 號裁定、193 號判決（見本院卷
      第58至59、82至85頁）係涉甲○○與邱月娥票據紛爭，均無
      從佐證乙○○書立前開文書及本票之意思表示係受強暴或脅
      迫而為。此外，證人何旺欉證稱：兩造去法院公證系爭合
      約書前，先在大溪交流道下來的麥當勞討論內容，當天伊
      、兩造及徐紹喜在場，甲○○先提出違約金之要求，乙○○也
      知道，但不清楚乙○○為何要一起擔任甲方，甲○○當時有要
      求公證，後來就一起去，在麥當勞時，沒有爭吵，甲○○沒
      有怒罵或作勢恐嚇之舉，也沒有說如果不簽、不公證，就
      要騷擾乙○○等二人或毆打其等，乙○○有問為何要公證，甲
      ○○回稱因為要有保證等語（見原審卷一第183 至184 、21
      0 至212 頁），並審以麥當勞及原法院公證處均為公開場
      所，倘甲○○確有強暴、脅迫乙○○等二人行為，在場之何旺
      欉應可見聞，乙○○等二人亦可立即求助他人，然其等竟無
      任何求助行為，已與常情相悖，甚於麥當勞討論細節後，
      應甲○○之要求，同至原法院公證處就系爭合約書為認證，
      爾後，迄至本件審理，無行任何撤銷受強暴或脅迫之意思
      表示（見本院卷第234 頁），亦與常理相違。復酌以系爭
      承攬契約締結於104 年4 月5 日，至雙方簽署系爭合約書
      並經認證之105  年10月31日，已逾一年有餘，甲○○前已
      預付250萬元報酬，要求施工之徐紹喜、彼時同行及同意
      擔保如期完工之乙○○，同至原法院公證處認證系爭合約書
      ，確保乙○○等二人所言之完工期限，以示慎重，本屬合理
      ，乙○○等二人既允諾同行認證，且自知認證地點在法院公
      證處，若受強暴、脅迫，可趁機向法院人員求助，或在認
      證時，向公證人表明拒絕意思，詎其等均反此不為，復無
      法提出其他佐證遭強暴、脅迫而意思表示不自由之證據，
      綜合前開證據，則難認其等締約時有何心生恐懼而書立系
      爭合約書之不自由情形。況乙○○前就書立系爭合約書係受
      甲○○強暴、脅迫而為乙節，向新竹地檢署提起妨害自由刑
      事告訴，經該署檢察官偵查後認犯罪嫌疑不足，為上開90
      38、11377 號不起訴處分書（見原審卷一第113 至118 頁
      ），並經本院職權調閱前開案卷核閱無訛。至6234號不起
      訴處分書則係甲○○告訴乙○○前開提出妨害自由刑事告訴行
      為涉嫌誣告，經檢察官為不起訴處分，均不足以認定甲○○
      有何強暴、脅迫行為。準此，乙○○抗辯係遭甲○○強暴、脅
      迫而簽立前開文書及系爭本票云云，應無可信。乙○○再抗
      辯甲○○因侵權行為取得債權之廢止請求權，雖因罹於時效
      而消滅，仍得拒絕履行云云，亦無可採。
    ⑷是以，系爭工程確實未於系爭合約書擔保之106 年1 月20
      日前完工，乙○○締約時，並無意思表示不自由情形，即當
      依系爭合約書約定，與同屬甲方之徐紹喜共同負給付違約
      金責任。
   ⒊按違約金之約定，乃基於個人自主意思之發展、自我決定及
     自我拘束所形成之當事人間之規範，本諸契約自由之精神
     及契約神聖與契約嚴守之原則，契約當事人對於其所約定
     之違約金數額，原應受其約束。惟倘當事人所約定之違約
     金過高者，為避免違約金制度造成違背契約正義等值之原
     則，法院得參酌一般客觀事實、社會經濟狀況及當事人所
     受損害情形，依職權減至相當之金額（最高法院102 年度
     台上字第1606號判決參照）。又契約當事人以確保債務之
     履行為目的，約定於債務人不履行債務或不為適當之履行
     時，所應支付之違約金，除契約約定其為懲罰性之違約金
     外，概屬於賠償總額預定性之違約金，以免對債務人造成
     不利，此觀同法第250 條之規定及其修正理由自明（最高
     法院102 年度台上字第1378號判決參照）。經查，兩造對
     於系爭合約書上約定違約金，究屬懲罰性違約金或賠償總
     額預定性之違約金，存有爭執（見本院卷第234 頁）。本
     院參酌兩造簽立系爭切結書記載未如期完工給付之100 萬
     元為「違約『罰款』」（見原審卷一第5 頁），可徵兩造之
     真意應係具有懲罰性意思，亦可認系爭合約書中記載該100
      萬元為「違約金」（見原審卷一第6 頁），依締約當事人
     真意，亦存在懲罰性質。本院審以甲○○已預付鉅額報酬與
     徐紹喜，系爭工程締約後至系爭合約書書立時點，工程延
     宕逾一年有餘，雙方已兩度展延完工日、衍生多起民刑事
     糾紛，終未能如期完工，影響甲○○居住安寧期間甚長，嗣
     尚需另外委由訴外人張莉即全富工程行承繼徐紹喜未完成
     之工程，另行付款186 萬元與張莉，有估價單1 份在卷（
     見本院卷第163 頁），可見甲○○所受精神及財產損害非輕
     ，又參酌甲○○陳稱：徐紹喜已施作系爭工程範圍，該當120
      至130 萬元承攬報酬，但仍有多處瑕疵等語（見本院卷第
     233 頁），系爭工程總價250 萬元，完工程度將近50％，另
     審諸內政部公告建築物室內裝修-工程承攬契約書範本第16
     條規定「…違約金總額以本契約總價百分之十為限」內容（
     見原審卷一第128 頁），暨綜衡兩造締約內容、徐紹喜履
     約及違約各節、現今社會一般經濟狀況及甲○○所受損害等
     一切情狀，認本件具有懲罰性質之違約金，應酌減至50萬
     元為當，而乙○○等二人於系爭合約書同為甲方，應共同負
     給付違約金責任，乙○○應僅就25萬元違約金，負給付義務
     ，故甲○○逾該範圍請求，應無可許。而民法495 條第1 項
     、第514 條第1 項規定之定作人損害賠償請求權，其性質
     屬於民法第213 條第1 項所規定之損害賠償（立法體例上
     規定在債之標的中），與承攬契約所約定之違約金（立法
     體例上規定在債之效力中）不同。且違約金債權，於債務
     人違約時即發生而獨立存在，並非基於一定法律關係而定
     期反覆發生者，應適用民法第125 條所定15年之消滅時效
     ，並無民法第514 條第1 項規定之適用（最高法院107 年
     度台上字第1638號判決參照）。甲○○於系爭工程在106 年1
      月20日未如期完工時，即得請求乙○○給付違約金，其於10
     7 年12月18日提起本件訴訟（見原審卷一第2 頁），未逾1
     5年，乙○○抗辯此部分已罹於時效云云，應無可採。
（二）甲○○以系爭本票請求乙○○給付150萬元票款，為無理由：
　　  按票據乃文義證券，票據上之權利義務悉依票上所載文義
      定之。票據上記載金額之文字與號碼不符時，以文字為準
      。「一定之金額」為本票之絕對應記載事項。欠缺該應記
      載事項者，其票據無效。票據法第7 條、第120 條第1 項
      第2 款及第11條第1 項本文分別定有明文。經查，乙○○所
      簽發之系爭本票，票面金額記載為「壹佰伍元萬元整」，
      號碼數字記載為「1,500,000」（見原審卷一第4  頁），
      文字與號碼金額不符，揆以前開法條規定，應以文字記載
      為準，惟前開文字記載又無法辨識確切金額，即難認系爭
      本票已具備「一定金額」之絕對應記載事項，應認為無效
      ，甲○○於起訴狀亦自承該紙本票為無效（見原審卷一第2 
      頁），伊前持該本票向新竹地院聲請本票裁定，亦遭該法
      院以105 年度司票字第645 號裁定，認該紙本票無效為由
      ，駁回甲○○之聲請（見本院卷第145 頁），甲○○對該裁定
      亦無抗告，該裁定已告確定，甲○○於本院審理時，翻異改
      稱：整體觀察該本票應為有效云云（見本院卷第234 頁）
      ，應無可取。系爭本票既為無效本票，甲○○即無由持無效
      票據，向發票人即乙○○請求給付票款，故甲○○據而請求乙
      ○○給付150 萬元票款，應無理由。
五、綜上，甲○○依系爭合約書請求乙○○給付25萬元及自起訴狀繕
    本送達翌日即108 年2 月24日（起訴狀繕本於同月13 日寄
    存送達上訴人，依民事訴訟法第138 條第2 項規定，於同月
    23日生送達效力，見原審卷一第19頁）起至清償日止，按週
    年利率5 ％計算之利息，為有理由，應予准許，逾該範圍，
    不應准許。原審就超過上開應准許部分，命乙○○為給付（即
    25萬元本息部分），於法自有未洽，乙○○指摘原判決此部分
    不當，求予廢棄改判，為有理由，爰由本院將原判決此部分
    廢棄，並改判如主文第二項所示。至上開應准許部分，原審
    判命乙○○給付，洵無違誤，乙○○就此部分指摘原判決不當，
    為無理由，應予駁回其上訴。又原審駁回甲○○逾前開範圍請
    求，亦無違誤，甲○○上訴指摘原判決此部分不當，求予廢棄
    改判，為無理由，應駁回甲○○之上訴。
六、本件事證已臻明確，兩造其餘攻擊防禦方法及所提證據，核
    與判決結果不生影響，爰不予逐一論駁，附此敘明。
七、據上論結，本件甲○○上訴為無理由，乙○○上訴一部有理由、
    一部無理由，依民事訴訟法第450 條、第449 條第1 項、第
    79條、第78條，判決如主文。
中　　華　　民　　國　　109 　年　　10　　月　　21　　日
                  民事第十四庭
                      審判長法  官  蔡和憲   
                            法  官  周珮琦
                            法  官  湯千慧
　　　　　　　　　　　　　　
附表：
編號  發票日  發票人  票面金額 依數字記載 (新臺幣) 到期日  備註  1  105年7月3日  乙○○  150 萬元  105年7月3日  免除作成拒絕證書 

正本係照原本作成。
乙○○不得上訴。
甲○○如不服本判決，應於收受送達後20日內向本院提出上訴書狀
，其未表明上訴理由者，應於提出上訴後20日內向本院補提理由
書狀（均須按他造當事人之人數附繕本）上訴時應提出委任律師
或具有律師資格之人之委任狀；委任有律師資格者，另應附具律
師資格證書及釋明委任人與受任人有民事訴訟法第466 條之1第1
項但書或第2項（詳附註）所定關係之釋明文書影本。如委任律
師提起上訴者，應一併繳納上訴審裁判費。
中　　華　　民　　國　　109 　年　　10　　月　　22　　日

　　　　　　　　　　　　　　書記官  江怡萱
附註：
民事訴訟法第466條之1（第1項、第2項）：
對於第二審判決上訴，上訴人應委任律師為訴訟代理人。但上訴
人或其法定代理人具有律師資格者，不在此限。
上訴人之配偶、三親等內之血親、二親等內之姻親，或上訴人為
法人、中央或地方機關時，其所屬專任人員具有律師資格並經法
院認為適當者，亦得為第三審訴訟代理人。